最高法院刑事判決　　　　　　　　　　　　　　　八十七年度台上字第二四九五號
　　上訴人　甲○○
　　　　　　乙○○
右上訴人等因重利案件，不服台灣高等法院台南分院中華民國八十六年一月二十九日
第二審判決 (八十五年度上訴字第一七一四號，起訴案號：台灣嘉義地方法院檢察署
八十三年度偵字第四九六六號) ，提起上訴，本院判決如左：
    主  文
原判決撤銷，發回台灣高等法院台南分院。
    理  由
本件原判決認定上訴人甲○○為經營高利貸牟取暴利，以每月新台幣（下同）三萬元
之代價，僱用上訴人乙○○，二人基於共同之犯意，由甲○○在幕後出資，乙○○出
面經營，自民國八十二年五月中旬起，至八十三年九月八日止，在嘉義市○○路○段
四九二巷二十九號乙○○承租之處所，以甲○○向電信機關租用之（○五）0000
000號電話為聯絡工具，並不定期在聯合報、中國時報等刊登「月息五厘、本人票
、客票、退補可、新開戶可借」之廣告，以招徠借款人，經營地下錢莊業務。乘傅明
雄、李燦榮等人急迫需要金錢之際，貸以如原判決附表所示之金錢，每七日一期，月
息自五十分至一百二十分不等，而取得如原判決附表所示與原本顯不相當之重利，並
以之為常業。上訴人等共約貸放一千二百四十萬五千三百元，牟得利息約二百七十九
萬一千二百元，嗣經台灣嘉義地方法院檢察署據剪報，交由法務部調查局嘉義市調查
站於八十三年九月九日（諒係八日之誤）下午三時二十分許，在上址搜索查獲等情。
因而維持第一審論處上訴人等共同常業重利罪刑之判決，駁回上訴人等在第二審之上
訴，固非無見。
惟查：(一)犯罪事實應依證據認定之，而有罪之判決書，應於理由內記載認定犯罪事實
所憑之證據及其認定之理由，刑事訴訟法第一百五十四條、第三百十條第一款分別定
有明文。原判決認定上訴人等自八十二年五月中旬起，至八十三年九月八日止，有常
業重利之行為，係以上訴人乙○○之自白、扣案之帳冊及上訴人等在聯合報、中國時
報刊登之廣告，以為論據。惟乙○○於法務部調查局嘉義市調查站詢問時，及檢察官
偵查中，僅承認於八十二年間，即被查獲前一年，有經營高利貸行為，八十三年間並
沒有經營（見偵查卷第七頁、第二十一頁背面、第三十九頁背面）；而甲○○則始終
否認其事。依上開證據顯示，乙○○之自白僅能證明上訴人等於八十二年間有經營高
利貸之事實；扣案之帳冊亦僅記載八十二年五月間起，至同年十月間止之貸款行為（
原判決附表亦為相同之記載）；至於八十三年六月二十四日在聯合報、中國時報刊登
之廣告，也僅能證明上訴人等至八十三年六月二十四日，尚有招徠借款人之行為。以
上證據，至多祇能證明上訴人等於八十二年間有常業重利之犯行，及至八十三年六月
二十四日尚有刊登廣告之事實，但不能證明其後之行為。乃原判決並未說明其據以認
定上訴人等至八十三年九月八日，仍有常業重利行為所憑之證據，即逕予論罪科刑，
自有理由不備之違誤。(二)有罪判決所認定之事實，與所採之證據，不相適合時，即屬
證據上理由矛盾，其判決當然為違背法令。經查：一原判決認定上訴人等貸以王兆
之金錢計有十筆（見原判決附表編號３所示），然依帳冊之記載僅有九筆（見帳冊編
號壹第二頁正面八筆、第二十一頁正面一筆。按：原判決似將第二十二頁正面，上訴
人等貸以莊連富之十六萬元，誤載為貸以王兆之第十筆）。二原判決認定上訴人等
貸以楊永豐金錢之第三筆，已取得利息六萬八千元 (見原判決附表編號５第三筆所示
) ，然依帳冊之記載僅有三萬元（見帳冊編號壹第九頁正面）。三原判決認定上訴人
等貸以郭文明金錢之第十三筆為二十四萬元，已取得利息五萬元 (見原判決附表編號
第十三筆所示），然依帳冊記載該筆貸以郭文明之金錢為二十五萬三千五百元（即
十二萬六千七百五十元加十二萬六千七百五十元），已取得利息五萬八千五百元（見
帳冊編號壹第七頁正面) 。四原判決認定上訴人等貸以曾棍鈴金錢之第一筆為十九萬
五千元（見原判決附表編號第一筆所示），然依帳冊記載該筆貸以曾棍鈴之金錢為
十八萬五千元（即九萬二千五百元加九萬二千五百元，見帳冊編號壹第十一頁正面）
。以上均與證據資料不相適合，自有證據上之理由矛盾。(三)原判決事實認定上訴人等
收取之重利，其月息為五十分至一百二十分不等。惟依原判決附表編號５記載，上訴
人等貸以楊永豐之第二筆金錢為二萬三千八百元，期間自八十二年十月一日起至同年
月十四日止，已取得利息三萬八千元，如果無訛（見原判決附表編號５第二筆所示）
。其本金為二萬三千八百元，僅十四日即取得高於本金之三萬八千元利息，月息已高
達三百四十二分，顯已逾事實欄所認定之一百二十分，致事實之認定與附表之記載，
不相適合，亦有違誤。以上情形，或為上訴意旨指摘所及，或為本院得依職權調查之
事項，原判決既有違誤，應認有撤銷發回更審之原因。又原判決附表編號１之借款人
為陳文興，原判決誤載為陳永興；另扣案之簿冊二本，僅其中編號壹者為帳冊，編號
貳者並非帳冊，原判決誤認二本均為帳冊，附此指明。
據上論結，應依刑事訴訟法第三百九十七條、第四百零一條，判決如主文。
中      華      民      國    八十七    年      七      月    二十三    日
                              最高法院刑事第一庭
                                  審判長法官  黃  雅  卿
                                        法官  楊  文  翰
                                        法官  陳  正  庸
                                        法官  陳  世  雄
                                        法官  楊  商  江
      右正本證明與原本無異
                                              書  記  官
中      華      民      國    八十七    年      七      月    二十八    日
